【裁判字號】    98,竹簡,300
【裁判日期】    980907
【裁判案由】    塗銷土地抵押權登記
【裁判全文】
臺灣新竹地方法院民事簡易判決         98年度竹簡字第300號
原      告  乙○○
訴訟代理人  蔡宜真律師
被      告  甲○○○
            丙○○
            己○○
兼
訴訟代理人  戊○○
被      告  丁○○
            庚○○
訴訟代理人  辛○○
上列當事人間塗銷土地抵押權登記事件，本院於民國98年8月24
日辯論終結，判決如下：
    主  文
被告丙○○、己○○、戊○○、丁○○、庚○○應將坐落於新竹
市○○段○○段０二三九之０００三地號土地，面積十四平方公
尺，設定權利範園為二分之一，由新竹市地政事務所於民國五十
年以空白字第００二四００號收件，登記日期為民國五十年十一
月二十二日，權利價值為新臺幣伍萬元，債權範圍為全部之抵押
權辦理繼承登記後，並將上開抵押權登記予以塗銷。
被告甲○○○應將坐落於新竹市○○段○○段０二三九之０００
三地號土地，面積十四平方公尺，設定權利範園為二分之一，由
新竹市地政事務所於民國五十年以空白字第００二四一三號收件
，登記日期為民國五十年十一月二十二日，權利價值為新臺幣伍
萬元，債權範圍為全部之抵押權登記，予以塗銷。
訴訟費用由被告負擔。
    事實及理由
一、本件被告經合法通知，均未於最後言詞辯論期日到場，核無
    民事訴訟法第386條所列各款情形，爰依原告之聲請，准由
    其一造辯論而為判決。
二、原告起訴主張：
(一)、民國50年間，訴外人簡粉妹原係新竹市○○段○○段0000-0
    000地號土地（下稱系爭土地）之所有權人，因向被告丙○○、己○○、戊○○、丁○○、庚○○之被繼承人彭慶順、
    被告甲○○○等人各借款新臺幣（下同）5萬元，故於系爭
    土地設定第一順位抵押權予彭慶順，第二順位抵押權予被告
    甲○○○，而原告則於98年4月l日向訴外人簡粉妹購買系爭
    土地，取得系爭土地之所有權。
(二)、按以抵押權擔保之債權，其請求權已因時效而消滅，如抵押
    權人，於消滅時效完成後，五年間不實行其抵押權者，其抵
    押權消滅，民法第880條定有明文。經查，彭慶順、甲○○○對訴外人簡粉妹之債權，依系爭土地之土地登記謄本所載
    ，存續期間自50年11月7日至51年11月6日，依民法125條之
    規定，其請求權已逾15年之時效而消滅，而被告於時效消滅
    完成後5年間又不實行其抵押權，其抵押權即歸消滅，原告
    自得訴請法院判決塗銷上開抵押權登記。
(三)、綜上，爰聲明：
  1.被告丙○○、己○○、戊○○、丁○○、庚○○應將坐落於
    新竹市○○段○○段0000-0000地號土地，面積14平方公尺
    ，設定權利範園為2分之1，由新竹市地政事務所於50年以空
    白字第002400號收件，登記日期為50年11月22日，權利價值
    為5萬元，債權範圍為全部之抵押權辦理繼承登記後，並將
    上開抵押權登記予以塗銷。
  2.被告甲○○○應將坐落於新竹市○○段○○段0000-0000地
    號土地，面積14平方公尺，設定權利範園為2分之1，由新竹
    市地政事務所於50年以空白字第002413號收件，登記日期為
    50年11月22日，權利價值為5萬元，債權範圍為全部之抵押
    權登記，予以塗銷。
三、被告方面：
(一)、被告己○○、戊○○、丁○○、庚○○未於最後言詞辯論期
    日到場，惟據其先前之陳述，其同意塗銷系爭抵押權。
(二)、被告丙○○、甲○○○均未於言詞辯論期日到場，亦未提出
    準備書狀作何聲明或陳述。
四、得心證之理由：
(一)、原告主張之上開事實，業經提出與所述相符之土地登記電子
    謄本、被繼承人彭慶順除戶謄本、繼承系統表及繼承人之戶
    籍謄本等件為證，且被告己○○、戊○○、丁○○、庚○○
    均同意塗銷系爭土地之抵押權登記，而被告丙○○、甲○○○則迄未到場爭執，亦未提出書狀作何聲明或陳述，以供本
    院審酌，本院依調查證據之結果及斟酌全辯論意旨，堪認原
    告之主張為真。
(二)、按請求權，因15年間不行使而消滅；消滅時效，自請求權可
    行使時起算，民法第125條前段、第128條前段分別定有明文
    ；次按以抵押權擔保之債權，其請求權已因時效而消滅，如
    抵押權人於消滅時效完成後，5年間不行使其抵押權者，其
    抵押權消滅，亦為民法第880條所明定。經查，本件被告丙○○、己○○、戊○○、丁○○、庚○○之被繼承人彭慶順
    及被告甲○○○對訴外人簡粉妹所享有之借款債權，其請求
    權之時效期間最長為15年，而依卷附系爭土地登記電子謄本
    上之記載，上開抵押債權之存續期間分別為自50年11月7日
    至51年11月6日止、50年10月7日至51年10月6日，因本件並
    非最高限額抵押權，故上開期間應為權利人與債務人間就擔
    保債權之清償期所為之約定或未定期限債權發生之時間。因
    此，上開系爭抵押權所擔保之債權清償期至遲應分別為51年
    10月6日、51年11月6日，經過15年之期間，權利人並未就系
    爭抵押權擔保之債權請求，依據民法第125條規定，該債權
    之請求權已因罹於時效而消滅。又被告己○○、戊○○、丁○○、庚○○復同意塗銷系爭抵押權，而被告丙○○、甲○○○則均未到場，亦未提出任何書狀陳述，故原告主張上開
    抵押權亦因5年除斥期間經過，未予實行而消滅乙節，自屬
    有據。
(三)、再按對於妨害其所有權者，得請求除去之；因繼承、強制執
    行、公用徵收或法院之判決，於登記前已取得不動產物權者
    ，非經登記，不得處分其物權，民法第767條中段、第759條
    分別定有明文。查，本件系爭抵押權業已消滅，已如前述，
    則抵押權登記之存在自係妨礙原告之所有權，而抵押權登記
    之塗銷，係使物權消滅之處分行為，故原告訴請抵押權人彭
    慶順之繼承人即被告丙○○、己○○、戊○○、丁○○、庚○○塗銷上開抵押權登記，自應先訴請被告丙○○、己○○
    、戊○○、丁○○、庚○○等人辦理繼承登記後，再予以塗
    銷，從而，原告請求如主文第一項所示之聲明，揆之上開規
    定，即非無據，應予准許。
(四)、綜上所陳，本件被告丙○○、己○○、戊○○、丁○○、庚○○在繼承登記前所取得之系爭抵押權及被告甲○○○之抵
    押權，均已因請求權時效消滅，且未於5年除斥期間實行而
    消滅，故原告請求被告丙○○、己○○、戊○○、丁○○、
    庚○○辦理繼承登記，併請求被告等人塗銷系爭抵押權設定
    登記，為有理由，應予准許。
五、結論：原告之訴為有理由，依民事訴訟法第385條第1項前段
    第78條、第85條第1項，判決如主文。。
中    華    民    國    98    年    9     月    7     日
                  新竹簡易庭    法  官  彭淑苑
以上正本係照原本作成。
如對本判決上訴，須於判決送達後20日內向本院提出上訴狀。
中    華    民    國    98    年    9     月    9     日
                                書記官  王恬如


司法院資訊處製作；財團法人民間司法改革基金會備份。
